ACORDAO-COMPLETO-2482076

ACÓRDÃO 2027/2022 ATA 13/2022 - SEGUNDA CÂMARA

VISTOS, relatados e discutidos estes autos que tratam de pedido de reexame contra o Acórdão 9283/2020-TCU-Segunda Câmara;
ACORDAM os ministros do Tribunal de Contas da União, reunidos em sessão da 2ª Câmara, ante as razões expostas pelo relator e com fundamento no art. 71, inciso III, da Constituição Federal e art. 48 da Lei 8.443/1992 c/c os arts. 285 e 286, parágrafo único, do RI/TCU, em:
9.1. conhecer do pedido de reexame e, no mérito, dar-lhe provimento de modo a tornar insubsistente o Acórdão 9283/2020-TCU-Segunda Câmara, para considerar legal e conceder registro ao ato de aposentadoria de Lubelia Sá Freire da Silva;
9.2. dar ciência desta deliberação ao Ministério da Saúde e à recorrente.

Pedido de reexame interposto contra decisão que considerou ilegal ato de aposentadoria.

Segunda Câmara

Ministério da Saúde.

3. Interessados/Responsáveis/Recorrentes:
3.1. Interessados: Lubelia Sa Freire da Silva (XXX.575.564-XX).
3.2. Recorrente: Lubelia Sa Freire da Silva (XXX.575.564-XX).

13.1. Ministros presentes: Bruno Dantas (Presidente), Augusto Nardes (Relator) e Antonio Anastasia.
13.2. Ministro-Substituto convocado: Marcos Bemquerer Costa.
13.3. Ministro-Substituto presente: André Luís de Carvalho.

AUGUSTO NARDES

Ministra Ana Arraes.

Tratam os autos de pedido de reexame interposto por Lubélia Sá Freire da Silva contra o Acórdão 9283/2020-TCU-Segunda Câmara, de relatoria da Ministra Ana Arraes, que julgou ilegal ato de aposentadoria.
2.	A Secretaria de Recursos (Serur) , acompanhada pelo representante do Ministério Público junto ao TCU (MPTCU) , examinou detalhadamente o recurso, razão pela qual transcrevo abaixo a análise, com ajustes que julgo pertinentes (peças 72 a 74) :
INTRODUÇÃO
1.	Trata-se de pedido de reexame (peças 17 a 59) interposto por Lubélia Sá Freire da Silva, ex-servidora do Ministério da Saúde, contra o Acórdão 9283/2020-TCU-Segunda Câmara (peça 8) , que teve como relatora a Excelentíssima Senhora Ministra Ana Arraes. 
1.1. A deliberação recorrida apresenta o seguinte teor:
VISTO, relatado e discutido o ato de concessão de aposentadoria a Lubélia Sá Freire da Silva, ex-servidora do Ministério da Saúde.
ACORDAM os ministros do Tribunal de Contas da União, reunidos em sessão da 2ª Câmara, ante as razões expostas pela relatora, e com fundamento nos artigos 71, incisos III e IX, da Constituição Federal de 1988, 1º, inciso V, e 39, inciso II, da Lei 8.443/1992, 1º, inciso VIII, 259, inciso II, e 262 do Regimento Interno, 8º da Resolução TCU 206/2007 e 19 da Instrução Normativa TCU 78/2018, em:
9.1. considerar ilegal o ato de aposentadoria em análise e negar-lhe registro;
9.2. determinar ao Ministério da Saúde que:
9.2.1. cesse os pagamentos decorrentes do ato impugnado, no prazo de 15 (quinze) dias, a contar da ciência desta deliberação, sob pena de ressarcimento das quantias pagas indevidamente e responsabilização solidária da autoridade competente;
9.2.2. comunique à interessada a deliberação deste Tribunal e a alerte de que o efeito suspensivo proveniente de eventual interposição de recursos no TCU não a eximirá da devolução dos valores indevidamente recebidos após a notificação, em caso de desprovimento dos apelos;
9.2.3. encaminhe a este Tribunal, no prazo de 30 (trinta) dias, a contar da ciência deste acórdão, por cópia, comprovante da data em que a interessada dele tomar conhecimento.
9.3. desapensar o TC Processo 034.732/2018-7, com amparo no disposto no art. 38 da Resolução TCU 259/2014, e convertê-lo em tomada de contas especial (art. 47 da Lei 8.443/1992, c/c o art. 41 da Resolução TCU 259/2014) , para identificação dos responsáveis e apuração do dano ao erário, ante o fato de que a ex-servidora recebeu prestação pecuniária, entre 27/6/2008 e 29/8/2018, sem qualquer exercício laboral relativo ao cargo que ocupava.
 (destacamos e sublinhamos) 
HISTÓRICO 
2.	O ato de aposentadoria voluntária, com proventos integrais, foi julgado ilegal, ante a exclusão de tempo de contribuição envolvendo acumulação de cargos e funções públicos, sem contraprestação laboral relativamente ao cargo de enfermeira junto ao Ministério da Saúde.
2.1.	Mediante o Acórdão 6228/2020-TCU-Segunda Câmara (rel. min. Augusto Nardes) , houve o apensamento ao presente processo de apreciação de ato de concessão de aposentadoria do TC Processo 034.732/2018-7, referente a representação autuada a partir do recebimento de cópia de decisão prolatada pelo Tribunal de Contas do Estado do Amazonas (TCE/AM) acerca de acumulação ilegal de cargos públicos, nas esferas federal, estadual e municipal.
2.2.	A então Secretaria de Fiscalização de Pessoal promoveu diligências à Fundação de Vigilância em Saúde/AM (FVS/AM) e ao Ministério da Saúde, a fim de avaliar a situação funcional da servidora e confirmar as informações trazidas ao conhecimento desta Casa por intermédio do TCE/AM.
2.3.	Entre 13/12/2007 e 27/6/2008, a interessada acumulou, indevidamente, o cargo estadual de sanitarista com o cargo comissionado na FVS/AM - objeto de cessão pelo Ministério da Saúde. Entre 2/1/2013 e 29/8/2018, acumulou, além do cargo federal, aquele mesmo cargo estadual e outro comissionado no Município de Manaus/AM, totalizando três cargos e funções públicas.
2.4. 	Ao término da cessão à FVS/AM, a ex-servidora não mais exerceu as atividades referentes ao seu cargo federal de enfermeira, segundo confirmação pelos órgãos diligenciados, corroborada pelo exame das folhas de ponto e da documentação enviada pelo órgão estadual, depreendendo-se que o Ministério da Saúde não controlava a frequência da servidora cedida, em desacordo com as próprias disposições expressas nas portarias de cessão.
2.5.	Na condição de ocupante de cargo público federal, recebeu, entre 27/6/2008 a 29/8/2018, vencimentos e outras vantagens sem qualquer exercício laboral por mais de dez anos, cabendo o desapensamento da representação e sua conversão em TCE, para identificação dos responsáveis e apuração do dano ao erário, o que inclui a omissão de agentes públicos do MS.
2.6.	Irresignada, a aposentada interpôs o presente pedido de reexame (peças 17 a 59) , cuja argumentação será abordada mais adiante.
ADMISSIBILIDADE
3.	Reitera-se o exame de admissibilidade realizado pelo Sar/Serur (peça 60) , que opinou pelo conhecimento do recurso, nos termos do artigo 48 da Lei 8.443/1992, c/c os artigos 285 e 286, parágrafo único, do RI/TCU, suspendendo-se os efeitos dos subitens 9.1, 9.2 e 9.2.1 do Acórdão 9283/2020-TCU-Segunda Câmara. O Excelentíssimo Senhor Ministro Augusto Nardes, mediante despacho de peça 62, concordou com esta unidade técnica.
EXAME DE MÉRITO
4.           	Delimitação
Constitui objeto do presente recurso definir se:
houve violação aos princípios do contraditório e da ampla defesa (art. 5º, LV, da CF/1988) .
é possível o cômputo, para fins de aposentadoria, do tempo de serviço prestado como enfermeira colocada à disposição do Sistema Único de Saúde, nos termos do art. 20 da Lei 8.270/1991, c/c o art. 11 da Lei 9.527/1997.
5.	Da incidência dos princípios do contraditório e da ampla defesa
5.1.	Aduz a recorrente que a cessação do pagamento dos proventos de aposentadoria antes mesmo que lhe fosse permitido o direito de manifestação e defesa viola direitos e garantias individuais, especialmente no que se refere ao exercício do contraditório e ampla defesa (art. 5º, LV, da CF/1988) .
5.2.	Ressalta que a decisão se ancorou em elementos enviados apenas pelo Ministério da Saúde, que foi omisso ao não apresentar toda a documentação necessária para o aperfeiçoamento do ato, uma vez que detinha conhecimento acerca da atividade funcional da servidora.
5.3.	Requer que o pagamento dos proventos seja efetuado enquanto o pedido de reexame estiver pendente de julgamento, uma vez que não teve assegurado o direito de contraditório e ampla defesa anterior à prolação da decisão. 
Análise:
5.4.	Verifica-se que o recurso protocolado no dia 6/11/2020 (peça 17) foi conhecido mediante despacho de 9/11/2020 (peça 62) , com suspensão dos efeitos dos subitens 9.1, 9.2 e 9.2.1 do Acórdão 9283/2020-TCU-Segunda Câmara, nos termos do art. 48 da Lei 8.443/92 c/c arts. 285 e 286, parágrafo único, do Regimento Interno/TCU, deixando de haver óbice para o restabelecimento do pagamento de proventos.
5.5.	Cabe ressaltar que a atuação desta Corte de Contas, no que tange ao julgamento de atos de pessoal para fins de registro, segue o balizamento estabelecido pelo Supremo Tribunal Federal na Súmula Vinculante 3, que excepciona a apreciação da legalidade do ato de concessão inicial de aposentadoria, reforma e pensão da necessidade de observância do contraditório e ampla defesa.
5.6.	O STF também fixou a seguinte tese de repercussão geral (tema 445) , no bojo no RE 636.553, de relatoria do Ministro Gilmar Mendes:
Em atenção aos princípios da segurança jurídica e da confiança legítima, os Tribunais de Contas estão sujeitos ao prazo de 5 anos para o julgamento da legalidade do ato de concessão inicial de aposentadoria, reforma ou pensão, a contar da chegada do processo à respectiva Corte de Contas. (destacou-se) 
5.7.	Assim, como o ato em reexame, com vigência em 30/8/2018, foi enviado ao TCU em 18/7/2019 (peça 3) e apreciado na Sessão da Segunda Câmara de 1/9/2020 (peça 8) , não há que se falar em decadência administrativa nem em prescrição quinquenal, nem em obrigatoriedade de oitiva prévia da interessada.
5.8.	Dessa forma, opina-se pela rejeição dos argumentos apresentados pela recorrente.
6.	Do cômputo de tempo de serviço prestado como enfermeira colocada à disposição do Sistema Único de Saúde
6.1.	Aduz a recorrente que prestou serviços durante todo o período transcorrido entre 27/6/2008 a 29/8/2018, colacionando aos autos os documentos integrantes das peças 18 a 59, como segue:
- peças 18, 19 e 20 - "Formulários de Avaliação de Desempenho Individual Cedidos - Avaliação da Chefia" enviados ao Ministério da Saúde nos anos de 2016, 2017 e 2018;
- peça 20, p. 9 - usufruto de Licença Prêmio por Assiduidade, nos períodos de 7/3 a 4/6/2018 e 5/6 a 2/9/2018;
- peças 21 a 25 e 50 - folhas de frequência, no cargo de enfermeira do Ministério da Saúde, com carga horária de 30 horas semanais, lotada na Fundação de Vigilância em Saúde do Amazonas (FVS) , no período de janeiro/2008 a dezembro/2012; 
- peças 26 a 29: folhas frequência, no cargo de Subsecretária Municipal de Gestão de Saúde de Manaus, entre janeiro 2013 a 19/12/2016;
- peças 30 a 39: cópias de memorandos e ofícios assinados como subsecretária no decorrer dos anos de 2013 a 2017;
- peça 40: decretos estaduais de disposição referentes ao período de 2/1/2013 a 4/4/2018;
- peça 41: convocação da servidora pelo Núcleo Estadual do Ministério da Saúde no Amazonas para pagamento de atrasados de abano de permanência, com assinatura de declaração em 7/3/2016;
- peças 43 e 48: ofício encaminhado pela Fundação de Vigilância em Saúde ao Coordenador-Geral de Gestão de Pessoas do Ministério da Saúde, em 19/10/2018, formalizando a devolução da cessão da servidora, recém-aposentada;
- peça 44: prestação de informações ao TCU pela FVS em 26/7/2019;
- peça 45: declaração de acumulação do cargo de enfermeira do Ministério da Saúde e termo de opção em relação ao cargo de sanitarista da FVS; 
- peça 46: dados pessoais da servidora;
- peça 47:  portaria de aposentação, no cargo de enfermeira, publicada em 30/8/2018;
- peça 49: declaração de tempo de serviço com atribuições do cargo comissionado de Subsecretaria Municipal de Gestão da Saúde de Manaus, com nomeação em 16/1/2013 e exoneração a contar de 5/4/2018 (peça 49, p. 31) , totalizando 1.848 dias trabalhados ou 5 anos e 19 dias; 
- peça 53:  portaria de cessão emitida em 2005, com ônus para o cedente (peça 53, p. 1) ; prorrogação da cessão até junho/2008 (peça 53, p. 2) ; ofícios enviados pela FVS ao Ministério da Saúde informando a frequência da servidora abrangendo períodos de janeiro de 2008 até a aposentação no ano de 2018 (peça 53, p. 3 a 81) ; 
- peça 54: ofício assinado pela Diretora-Presidente da Fundação de Vigilância em Saúde com encaminhamento de arquivos requeridos pela recorrente;
- peça 56: ofícios endereçados ao Núcleo Estadual do Ministério da Saúde/AM, visando regularizar a situação de cessão/disposição de servidores de outros órgãos para a Secretaria Municipal de Saúde de Manaus, abrangendo os exercícios de 2013 a 2018;
- peça 57: decretos estaduais de disposição pela FVS, referentes ao período de 2013 a 2018, com ônus para o órgão de origem;
- peça 58: espelho do TC Processo 034.732/2018-7, que trata de representação acerca de possível acumulação ilegal de cargos;
- peça 59: relatórios de frequência, como subsecretária municipal, no exercício de 2017.
6.2.	Assevera a recorrente que é pessoa idônea, de reputação ilibada no serviço público há 40 anos, sem contemplar em seus registros funcionais falta que desabone sua conduta ou possibilite conclusão diversa da que trabalhou efetivamente nos cargos que ocupou. Apresenta as alegações, abaixo resumidas, em defesa da regularidade de sua conduta profissional.
6.3.	Formada no ano de 1980, dedicou a vida ao serviço público, com ingresso nos quadros da Enfermagem do Ministério da Saúde, em 1985, sendo posteriormente aprovada em concurso da FVS/AM, desempenhando o cargo de sanitarista, concomitantemente ao de enfermeira cedida, para em último momento assumir o cargo em comissão de Subsecretária Municipal de Gestão da Saúde de Manaus (SEMSA) .
6.4.	Como sanitarista e enfermeira, exerceu o labor em ambos os cargos de forma integral, cumprindo 60 horas semanais, em total consonância com a legislação e jurisprudência tanto do Supremo Tribunal Federal quanto do Superior Tribunal de Justiça, conforme folhas de frequência enviadas ao Ministério da Saúde, relativas aos meses de janeiro/2008 a dezembro/2012 (peças 21 a 25 e 50) , sendo que a frequência, entre janeiro 2013 e 19/12/2016, refere-se ao cargo de Subsecretária Municipal de Gestão da Saúde (peças 26 a 29) .
6.5.	Assevera a recorrente que os documentos que acostou aos autos comprovam que, no período questionado pelo TCU (2008 a 2018) , exerceu, sim, função pública, na forma de cessão à FVS/AM e à SEMSA, não merecendo prosperar a negativa de registro de seu ato de aposentadoria por ausência de comprovação laboral entre os anos de 2013 a 2018.
6.6.	Ressalta que a Secretaria Municipal de Saúde, com o intuito de regularizar a formalidade do ato, efetuou anualmente pedidos de cessão ao Ministério da Saúde, por intermédio dos Ofícios 3.691/2015-DTRAB/SEMSA, 543/2017-DTRAB/SEMSA e 459/2018-DTRAB/SEMSA, juntados à peça 56, retroagindo aos anos de 2013, 2014 e 2016, na forma do ofício expedido em 2017.
6.7.	A possibilidade de cessão de funcionário público para exercício de cargo em comissão e função de confiança encontra-se prevista no art. 93, § 1º, da Lei 8.112/1990, com redação dada pela Lei 8.270/1991, com ônus para o cessionário, em caso de órgão ou entidade municipal. Em observância à legislação pátria, o ônus remuneratório foi exercido pela SEMSA, bem como a regular solicitação ao órgão cedente, qual seja, o Ministério da Saúde, restando, portanto, o ato como válido. 
6.8.	Durante o período que laborou como Subsecretaria de Gestão de Saúde no Município de Manaus, nos anos de 2013 até 2018, a recorrente exerceu legalmente o cargo político, sem cumulação ilegal de cargos, eis que cedida tanto pelo Ministério da Saúde quanto pela FVS/AM, conforme folhas de frequência juntadas aos autos e cópia de declaração feita a Prefeitura de Manaus acerca da acumulação de cargos, onde consta informação acerca do vínculo com o Ministério da Saúde. 
6.9.	Conclui a recorrente asseverando ter comprovado toda atividade laboral por ela exercida na forma de cessão tanto para a FVS/AM quanto para a SEMSA, usufruindo de licença especial entre os meses de abril e agosto de 2018, seguida de férias até a data da concessão de sua aposentadoria junto ao Ministério da Saúde.
Análise:
6.10.	Verifica-se que a recorrente colacionou aos autos inúmeros documentos, arrolados no item 6.1 acima, visando comprovar a regularidade do exercício dos cargos efetivos de enfermeira do Ministério da Saúde e de sanitarista da Fundação de Vigilância em Saúde, assim como do cargo em comissão de Subsecretária de Gestão da Saúde do Município de Manaus, no período de 2/1/2013 a 5/4/2018 (peça 31) , sendo que usufruiu de Licença Prêmio por Assiduidade (peça 20, p.9) de 7/3/2018 até a publicação da portaria de sua aposentação, no cargo de enfermeira, no dia 30/8/2018 (peça 47) .
6.11.	Com o objetivo de regularizar a situação de disposição de servidores pertencentes ao quadro funcional de outros órgãos, foram emitidos ofícios pela Secretaria Municipal de Saúde com  solicitação ao NEMS/SEGEP/AM para que a enfermeira Lubélia Sá Freire da Silva pudesse continuar prestando serviços na SEMSA, com ônus para o órgão de origem, nos anos de 2013 a 2018 (peça 56) . Conforme declaração firmada em 7/3/2016, em decorrência de convocação pelo Núcleo Estadual do Ministério da Saúde no Amazonas para pagamento de atrasados de abano permanência, a servidora tinha por lotação o SUS/AM (peça 41) .
6.12.	Mediante o Ofício 2.733/DIPRE/FVS-AM, de 29/10/2018 (peça 48) , o Diretor-Presidente da Fundação formalizou a devolução da cessão da enfermeira lotada na Coordenação-Geral de Gestão de Pessoas do Ministério da Saúde, agradecendo a parceira entre o órgão federal e a FVS-AM, por ter contribuído para a troca de experiências para a saúde pública no Estado do Amazonas.
6.13.	No que tange ao cargo de sanitarista, constam das peças 40 e 57 cópias de decretos emitidos pelo Governador do Estado do Amazonas, regularizando a situação funcional da servidora, colocada à disposição da Prefeitura Municipal de Manual para ocupar o cargo em comissão de Subsecretária Municipal de Gestão da Saúde, de 2/1/2013 a 5/4/2018, com ônus para o órgão de origem. 
6.14.	Relativamente à frequência, houve a juntada aos presentes autos de cópias de folhas de frequência, no cargo de enfermeira do Ministério da Saúde, com carga horária de 30 horas semanais, lotada na Fundação de Vigilância em Saúde do Amazonas, no período de janeiro/2008 a dezembro/2012 (peças 21 a 25 e 50) , bem como no cargo de Subsecretária Municipal de Gestão de Saúde de Manaus, entre janeiro 2013 a 19/12/2016 (peças 26 a 29) e no exercício de 2017 (peça 59) . Na peça 53, p. 3 a 81, constam cópias de ofícios enviados pela FVS ao Ministério da Saúde informando a frequência da servidora de janeiro de 2008 até a sua aposentação no ano de 2018. 
6.15.	Esclareceu a Diretora-Presidente da FVS que, no período da disponibilidade, a servidora sempre manteve frequência integral e realizou suas atividades com ética, competência e compromisso, prestando um relevante serviço à saúde pública do Estado do Amazonas (peça 54) .
6.16.	A SEMSA emitiu declaração de tempo de serviço com atribuições do cargo comissionado de Subsecretaria Municipal de Gestão da Saúde de Manaus, totalizando 1.848 dias (5 anos e 19 dias) trabalhados até 6/2/2018 (peça 49, p. 1) 
6.17.	Relativamente à acumulação de cargos objeto do TC Processo 034.732/2018-7 (peça 58) , em apenso, cumpre ressaltar que foi admitido recurso, com efeito suspensivo, interposto contra a Decisão 133/2018, prolatada pelo TCE/AM, que deu origem à autuação da referida representação no âmbito do TCU (peça 44) .
6.18.	Verifica-se que o art. 20 da Lei 8.270/1991 estabelece que, com vistas à implementação do Sistema Único de Saúde, criado pela Lei 8.080, de 19/9/1990, o Ministério da Saúde poderá colocar seus servidores à disposição de Estado e Município, mediante convênio, sem prejuízo dos direitos e vantagens do cargo efetivo.
6.19.	Também dispõe o art. 11 da Lei 9.527/1997 que o servidor colocado à disposição do SUS, na forma do art. 20 da Lei 8.270/1991, ainda que investido em cargo em comissão ou função de confiança no âmbito daquele Sistema, terá a remuneração relativa ao cargo efetivo por conta do órgão de origem.
6.20.	Ante o exposto, entende-se que há amparo legal para o cômputo do tempo de serviço prestado pela enfermeira na condição de servidora dos quadros do Ministério da Saúde colocada à disposição da FVS e da SEMSA.
6.21.	Assim, opina-se pelo acolhimento das alegações da recorrente.
CONCLUSÃO
7.	Da análise de mérito, conclui-se que: 
não houve violação aos princípios do contraditório e da ampla defesa (art. 5º, LV, da CF/1988) .
é possível o cômputo, para fins de aposentadoria, do tempo de serviço prestado por enfermeira colocada à disposição do Sistema Único de Saúde, nos termos do art. 20 da Lei 8.270/1991, c/c o art. 11 da Lei 9.527/1997.
7.1.	Por conseguinte, sugere-se dar provimento ao presente recurso para tornar sem efeito o acórdão contestado, de modo a julgar legal o ato de concessão de aposentadoria de Lubélia Sá Freire da Silva.
PROPOSTA DE ENCAMINHAMENTO
8.	Ante o exposto, submetem-se os autos à consideração superior, propondo-se, com fundamento no art. 48 da Lei 8.443/1992:
a) conhecer do recurso interposto, para, no mérito, dar-lhe provimento, no sentido de tornar sem efeito o acórdão recorrido e considerar legal o ato de concessão de aposentadoria da recorrente, ordenando o seu registro;
b) informar à recorrente e demais interessados do acórdão a ser proferido, destacando que o relatório e o voto que o fundamentam podem ser acessados por meio do endereço eletrônico www.tcu.gov.br/acordaos.
	
É o Relatório.

Paula Ângela Valério de Oliveira (1.024/OAB-AM), Maria Victoria Pereira da Silva Mourao (14.191/OAB-AM) e outros, representando Lubelia Sa Freire da Silva.

Procurador Sergio Ricardo Costa Caribé.

PESSOAL. APOSENTADORIA. APENSAMENTO DE REPRESENTAÇÃO SOBRE FATOS ORIUNDOS DE DECISÃO DO TRIBUNAL DE CONTAS DO ESTADO DO AMAZONAS. ACUMULAÇÃO ILEGAL DE CARGOS E FUNÇÕES PÚBLICAS. RECEBIMENTO DE VENCIMENTOS E OUTRAS VANTAGENS, SEM CONTRAPRESTAÇÃO LABORAL, POR MAIS DE DEZ ANOS. EXCLUSÃO DE TEMPO DE CONTRIBUIÇÃO. PEDIDO DE REEXAME. CONHECIMENTO. COMPROVAÇÃO DA LEGALIDADE DA ACUMULAÇÃO. PROVIMENTO. DETERMINAÇÕES.

APOSENTADORIA (APOS)

Secretaria de Recursos (Serur).

Examina-se pedido de reexame interposto por Lubélia Sá Freire da Silva contra o Acórdão 9283/2020-TCU-Segunda Câmara, Relatoria Ministra Ana Arraes, que julgou ilegal seu ato de aposentadoria, em razão da exclusão de tempo de contribuição envolvendo a acumulação de cargos ou funções públicas, sem contraprestação laboral relativamente ao cargo de enfermeira junto ao Ministério da Saúde, no qual ocorreu a sua aposentadoria.
2.	De plano, ratifico o exame preliminar de admissibilidade no sentido de conhecer do recurso, vez que preenchidas as condições previstas no art. 48 da Lei nº 8.443/92.
3.	No mérito, assiste razão à Secretaria de Recursos (Serur) , acompanhada pelo Ministério Público junto ao TCU (MPjTCU) , cujos argumentos incorporo às minhas razões de decidir, quanto ao provimento do recurso.
4.	Com efeito, a recorrente alega que o exerceu os cargos efetivos de enfermeira do Ministério da Saúde e de sanitarista da Fundação de Vigilância em Saúde, no período questionado por este Tribunal, por ter sido cedida pelo Ministério da Saúde à Fundação de Vigilância em Saúde (FVS) no período de janeiro de 2008 a dezembro de 2012 (peças 21 a 25 e 50) e, posteriormente, cedida pela FVS à Secretaria Municipal de Saúde (SEMSA) , no período de janeiro de 2013 a abril de 2018.	
5.	De fato, verifico que a documentação enviada comprova que a recorrente, durante o período impugnado por este Tribunal, não exerceu suas atividades no cargo de enfermeira junto ao Ministério da Saúde, por ter sido cedida pela própria unidade jurisdicionada à Fundação de Vigilância em Saúde, na qual exercia, concomitantemente, o cargo de enfermeira cedida pelo Ministério da Saúde e o cargo efetivo de Sanitarista da FVS. 
6.	A acumulação é prevista no artigo 37, inciso XVI, "c" da Constituição Federal, que autoriza a acumulação remunerada de dois cargos ou empregos privativos de profissionais de saúde, com profissões regulamentadas, quando houver compatibilidade de horário e desde que seja respeitado o teto constitucional.
7.	Ademais, a cessão da interessada à FVS possui fundamento no art. 20 da Lei 8.270/1991, o qual assegura os direitos e vantagens do cargo efetivo, in verbis:
Art. 20. Com vistas à implementação do Sistema Único de Saúde, criado pela Lei n° 8.080, de 19 de setembro de 1990, o Ministério da Saúde poderá colocar seus servidores, e os das autarquias e fundações públicas vinculadas, à disposição dos Estados, do Distrito Federal e dos Municípios, mediante convênio, sem prejuízo dos direitos e vantagens do cargo efetivo. (grifos acrescidos) 
8.	A recorrente também junta aos autos cópias de folhas de frequência, no cargo de enfermeira do Ministério da Saúde, com carga horária de 30 horas semanais, lotada na Fundação de Vigilância em Saúde do Amazonas, bem como no cargo de Subsecretária Municipal de Gestão de Saúde de Manaus, entre janeiro 2013 a 19/12/2016 (peças 26 a 29) e no exercício de 2017 (peça 59) . Outrossim, foram juntados ofícios enviados pela FVS ao Ministério da Saúde informando a frequência da servidora de janeiro de 2008 até a sua aposentação no ano de 2018, comprovando a regularidade e a ciência do Ministério da Saúde sobre as atividades exercidas.
9.	Destaco que o próprio artigo 11 da Lei 9.527/1997 dispõe que o servidor colocado à disposição do SUS, na forma do art. 20 da Lei 8.270/1991, ainda que investido em cargo em comissão ou função de confiança no âmbito daquele Sistema, como no caso da recorrente ao assumir o cargo de Subsecretária Municipal de Gestão da Saúde, terá a remuneração relativa ao cargo efetivo por conta do órgão de origem.
10.	Sendo assim, o cômputo do tempo de serviço prestado pela interessada na condição de servidora dos quadros do Ministério da Saúde cedida à FVS, servidora efetiva da Fundação de Vigilância em Saúde e, posteriormente, cedida à SEMSA para ocupar o cargo em comissão de Subsecretária Municipal de Gestão da Saúde, possui respaldo na legislação vigente.
Ante as razões expostas, VOTO no sentido de que seja dado provimento a este pedido de reexame, nos termos do acórdão que ora submeto à apreciação deste Colegiado.
TCU, Sala das Sessões Ministro Luciano Brandão Alves de Souza, em 3 de maio de 2022.
Ministro JOÃO AUGUSTO RIBEIRO NARDES 
Relator